【裁判字號】    89,簡上,23
【裁判日期】    890426
【裁判案由】    確認本票債權關係不存在
【裁判全文】
臺灣嘉義地方法院民事判決  八十九年度簡上字第二十三號
    上  訴  人  甲○○
    訴訟代理人  張巧妍律師
    複代理人    林崑地律師
    被上訴人    乙○○
    訴訟代理人  林彥百律師
右當事人間確認本票債權關係不存在事件，上訴人對於中華民國八十八年十一月三十
日本院嘉義簡易庭八十八年度嘉簡字第八一六號第一審判決提起上訴，本院判決如左
：
    主  文
上訴駁回。
第二審訴訟費用由上訴人負擔。
    事  實
甲、上訴人方面：
一、聲明：原判決廢棄，被上訴人在第一審之訴駁回。
二、陳述：除與原審判決書所載者相同，茲予引用外，補稱：
（一）本件被上訴人因負欠上訴人新台幣（以下同）六十八萬元，乃簽發如附表所示
      之本票（下稱系爭本票）予上訴人作為該借款之憑證，惟經催討，被上訴人均
      置之不理，上訴人不得已乃聲請鈞院對系爭本票強制執行，經鈞院八十七年度
      票字第一六五三號民事裁定准予強制執行確定在案，惟被上訴人卻以伊不識字
      ，並未簽發系爭本票為由，提起確認本票債權不存在之訴。本件系爭本票上之
      簽名，雖為被上訴人授與上訴人代理權，由上訴人代替被上訴人書寫，惟被上
      訴人既已於系爭本票上按指印，特別許諾上訴人簽發系爭本票，被上訴人自應
      負發票人之責任，乃被上訴人竟辯稱：其僅按指印而已，並未簽名於系爭本票
      上，母庸負發票人責任云云，顯無足採。
（二）查被上訴人於八十八年十月七日原審法審理時，法官詢問：（提示本票影本）
      本票上手印是不是你蓋的？」，答稱：「我不知道怎樣就蓋手印」，「那是我
      蓋的，當天我吃中飯，有喝酒，他叫我蓋章，我說我沒章，就叫我蓋手印，我
      不知就裡就蓋了」云云，並未稱上訴人有拉伊手去蓋章，且依上開被上訴人之
      陳述，無法於系爭本票蓋印，才於系爭本票上蓋指印等情，顯然被上訴人於按
      捺指印時，並未有喝酒致頭昏而喪失意識，是證人陳玉雲證稱：「大家在喝酒
      ，喝酒喝得頭昏昏的，甲○○就拉著乙○○的手去蓋章，我不曉得蓋什麼東西
      」云云，顯屬虛偽，並非事實，且若被上訴人當日確有喝，惟酒量深淺因人而
      異，被上訴人有無因喝酒而致頭昏，係屬被上訴人之內在事實，自非證人陳玉
      雲所得知悉，且參諸系爭本於八十二年九月十日簽發之事實，設若證人陳玉雲
      於當日在場，就該與本身無關之事務，證人陳玉雲應已因時間過七年多記憶模
      糊，乃證人陳玉竟代被上訴人陳稱已喝酒喝得昏昏的，顯係其臆測或杜撰之詞
      ，無足採信。
（三）依系爭本票之記載及上訴人於原審提出卷附之款項借用證收據載：「中華民國
      八十七年一月十五日給甲○○借伍拾捌萬元加拾萬元共陸拾捌萬元，在中華民
      國八十九年一月十五日還貳拾伍萬元正，就還一半，就算還清，共四次，一次
      伍萬元正，一次沒還，全部到期六十八萬元全部，決無異議，日後無憑，今立
      款項借用證壹紙付執日後為據。中華民國八十七年一月十五日寫。甲方甲○○
      ，乙方乙○○。八十七年七月十五日、八十八年一月十五日、八十八年七月十
      五日、八十九年一月十五日」，以及證人張塗生於八十八年十一月十六日，原
      審行言詞辯論時到庭證稱：「我有看到原告（即被上訴人）常常到被告（即上
      訴人）的樻檯借錢」等語，被上訴人實有陸續向上訴人借款，截至八十二年九
      月十日簽發系爭本票時已累積至六十八萬元，至八十七年初，被上訴人仍未償
      還，被上訴人乃與上訴人打商量以分期付款之方式償還該借款，因而書立該款
      項借用證收據為憑，此由上開款項借用證收據係約定分四次償還，一次未還，
      全部借款債務均到期等語觀之，顯係因被上訴人負欠借款債務久未償還而為約
      定，否則上訴人怎會讓步，願意讓被上訴人減少借款數額，分次償還？綜上所
      述，被上訴人確有陸續向上訴人借款，截至八十二年九月十日已累積至六十八
      萬元，被上訴人乃以前欠上訴人之金錢債務六十八萬，作為其於八十二年九月
      十日簽發系爭本票時所應交付之金錢，合意成立消費借貸，則兩造間金錢借貸
      契約之要物性已具備。
三、證據：援用原審之立證方法。
乙、被上訴人方面：
一、聲明：駁回上訴。
二、陳述：除與原審判決書所載者相同，茲予引用外，補稱：
    執票人主張發票人因向伊借款而簽發票據以為清償方法，則就借款之已交付事實
    ，應由執票人負舉證責任。上訴人自認系爭本票發票人之簽名係上訴人所為，並
    辯稱係因被上訴人積欠上訴人借款未還，由上訴人經被上訴人同意而替被上訴人
    於系爭本票上簽名，而由被上訴人在本票蓋手印以示承認云云，惟被上訴人否認
    上訴人所謂授權簽名之主張，並經證人結證稱系爭支票簽發當時，被上訴人喝酒
    喝得昏昏的，上訴人拉被上訴人的手蓋章，是上訴人主張被上訴人因借貸而簽發
    系爭本票不實在。再兩造為系爭本票之直接前後手，惟上訴人就其原因關係無法
    舉證有效存在，實則被上訴人從未收受借款，兩造間之消費借貸並未成立，依實
    務見解，上訴人就系爭本票債權難謂對被上訴人存在。綜上所述，系爭本票雖有
    被上訴人之手印，唯並無借款金額之收受，上訴人當無借款之交付及損害，系爭
    本票債權不存在事證灼然。
三、證據：援用原審之立證方法。
    理  由
一、本件被上訴人起訴主張：上訴人執有以伊名義簽發之系爭本票一張，並持向本院
    聲請裁定強制執行，惟伊不識字，並未簽發該本票，亦未授權上訴人簽發，本票
    上之指印雖為伊所有，惟當時是因喝酒喝得頭昏昏的，上訴人拉伊之手去按指印
    ，並非伊本意，且伊未向上訴人借款，兩造間之消費借貸並未成立，上訴人就系
    爭本票債權對伊不存在，且該本票已罹於時效而消滅等語。上訴人則以：被上訴
    人已於系爭本票按指印，特別許諾伊代替被上訴人書寫被上訴人姓名、金額等，
    被上訴人自應負發票人責任，且被上訴人按指印時，並未有喝酒致頭昏而喪失意
    識之情形，證人陳玉雲於原審之證述不實；再依系爭本票、伊於原審提出卷附之
    款項借用證收據之記載及證人張塗生於原審之證述，被上訴人實有陸續向伊借款
    ，截至八十二年九月十日簽發系爭本票時已累積至六十八萬元，始於八十七年初
    書立該款項借用證收據為憑等語，資為抗辯。
二、被上訴人主張系爭本票非其所簽發，指印雖為其所蓋，但蓋指印非其本意之事實
    ，固據舉證人陳玉雲為證，惟為上訴人所否認。按票據上之簽名、金額及日期等
    並非不許代行，若授權他人代為簽發票據，而代理人不表明自己之名，僅表明本
    人之名而為行為，即代理人任意記明本人之姓名蓋其印章，而成為本人名義之票
    據行為者，此種行為祇須有代理權即不能不認為代理之有效形式（最高法院五十
    三年度台上字第二七一六號判例參照）。本件被上訴人於原審審理時，經本院詢
    問：（提示本票影本）本票上手印是不是你蓋的？」，答稱：「我不知道怎樣就
    蓋手印」，「那是我蓋的，當天我吃中飯，有喝酒，他叫我蓋章，我說我沒章，
    就叫我蓋手印，我不知就裡就蓋了」（原審卷第十八頁正、反面），並未陳稱上
    訴人有拉其手去蓋章，且依上開被上訴人之陳述，係無法於系爭本票蓋印，始於
    系爭本票上蓋指印等情，顯然被上訴人於按捺指印時，並未有喝酒致頭昏而喪失
    意識之情形。至於證人陳玉雲於原審證稱：「大家在喝酒，喝酒喝得頭昏昏的，
    甲○○就拉著乙○○的手去蓋章，我不曉得蓋什麼東西」云云，不僅與上開被上
    訴人之陳述歧異，亦與常情不符，蓋被上訴人當日縱有喝酒，證人陳玉雲亦無從
    知悉被上訴人是否因喝酒而致頭昏，況系爭本票於八十二年九月十日簽發，距該
    證人證述時已六年餘，證人陳玉雲一面證稱不曉得蓋什麼東西，一面又證述上訴
    喝酒喝得頭昏昏，其證詞顯有矛盾，無足採信。被上訴人既自承不識字，卻自願
    於系爭本票上按指印，上訴人主張被上訴人特別許諾伊代替被上訴人於本票上書
    寫被上訴人姓名、金額等，應屬可採，被上訴人既授權上訴人簽發系爭本票，自
    應負發票人責任，是其辯稱：未簽發該本票云云，不足採信。
三、按票據上之權利，對本票發票人，自到期日起算；見票即付之本票，自發票日起
    算，三年間不行使，因時效而消滅，票據法第二十二條第一項定有明文。本件系
    爭本票未載到期日，依票據法第一百二十條第二項之規定，視為見票即付，再依
    同法二十二條第一項之規定，自發票日之八十二年九月十日起，算至八十五年九
    月十日止，屆滿三年後固罹於時效，惟按消滅時效完成後，僅使債務人取得拒絕
    給付之抗辯權，債權人之請求權或債權並不因而消滅，是上訴人持有系爭本票之
    票據權利請求權，縱因時效而消滅，僅在上訴人行使票據權利時，被上訴人得以
    時效抗辯拒絕給付而已，並非上訴人之票據權利不存在，被上訴人據此主張確認
    上訴人對其之系爭本票債權不存在，難認有理由。
四、再按票據固為無因證券，惟票據債務人以自己與執票人間所存抗辯之事實對抗執
    票人，仍非法所不許，此觀票據法第十三條之規定自明。本件被上訴人否認有向
    上訴人借款，而消費借貸因金錢或其他代替物之交付而生效力，民法第四百七十
    五條亦定有明文，且本票復不足以為業已交付金錢之證明，上訴人自應就其業已
    交付金錢予被上訴人，以取得被上訴人簽發本票之事實負舉證責任。就此，上訴
    人雖提出款項借用證收據及舉證人張塗生為證，惟查，上訴人固不爭執該款項借
    用證收據之指印為其所蓋，惟該收據就被上訴人向上訴人借款之日期已載明：「
    中華民國八十七年一月十五日給甲○○借伍拾捌萬元加拾萬元共陸拾捌萬元」等
    語，而系爭本票於八十二年九月十日簽發之事實，亦為上訴人所自認，兩者相距
    四年餘，難認該收據所表彰之債權與系爭本票所表彰之債權為同一。至於證人張
    塗生於原審證稱：「我有看到原告（即被上訴人）常常到被告（即上訴人）的櫃
    檯借錢」等語，固足認上訴人曾借貸金錢予被上訴人，惟借款時間、數量、次數
    及事後被上訴人是否曾為清償等細節均不得而知，縱有未清償之情事，亦難以證
    明即係系爭本票所表彰之債權債務。至於上開款項借用證收據約定分四次償還，
    一次未還，全部借款債務均到期等語，亦難以證明被上訴人所積欠上訴人者，係
    系爭本票所表彰之債務。此外，上訴人復未能提出其他證據證明確交付系爭本票
    所表彰之金錢予被上訴人，被上訴人主張未收到系爭本票之借款等語應屬可採，
    被上訴人以此事由對抗上訴人，依前開規定，核屬有據，其訴請確認上訴人所持
    有系爭本票之本票債權不存在，為有理由。原審為被上訴人勝訴之判決，其理由
    雖稍有異，惟結論於法並無不合，上訴意旨仍執前詞指摘原判決不當，求予廢棄
    改判，為無理由，應駁回其上訴。兩造其餘攻擊防禦方法，經審酌後，均無法影
    響本判決之認定及結果，不一一論列，附此敘明。
五、據上論結，本件上訴為無理由，依民事訴訟法第四百三十六條之一第三項、第四
    百四十九條第一項、第七十八條，判決如主文。
中      華      民      國    八十九    年      四      月    二十六    日
~B臺灣嘉義地方法院民事庭
~B    審判長法官  王明宏
~B    法      官  曾文欣
~B    法      官  黃渙文
右為正本係照原本作成。
本判決不得上訴。
中      華      民      國    八十九    年      四      月    二十八    日
~B    書  記  官  李宏仁
~F0
~T40
┌──────────────────────────────────────────────────────┐
│本票附表：至清償日止按週年利率百分之六計算                                        八十七年度票字第一六五三號│
├─┬─────────┬─────────┬───────┬────────────┬────────┬──┤
│編│  發    票    日  │  票  面  金  額  │  到  期  日  │ 利  息  起  算  日     │ 票  據  號  碼 │備考│
│號│                  │  （新  台  幣）  │              │                        │                │    │
├─┼─────────┼─────────┼───────┼────────────┼────────┼──┤
│１│八十二年九月十日  │陸拾捌萬元        │  未      載  │ 八十二年九月十日       │ＣＨ一０三七八三│    │
└─┴─────────┴─────────┴───────┴────────────┴────────┴──┘


司法院資訊處製作；財團法人民間司法改革基金會備份。
